臺灣臺北地方法院民事判決
110年度重訴字第56號
原      告  房張美梅

法定代理人  房德林  


訴訟代理人  林蔡承律師
            陳靖琳律師
            李岳洋律師
被      告  高紹媛  


訴訟代理人  李金澤律師
複代理人    陳祥彬律師
上列當事人間請求還不當得利事件，本院於民國111年4月25日言
詞辯論終結，判決如下：
    主  文
被告應給付原告新臺幣陸佰柒拾捌萬貳仟貳佰壹拾貳元，及自民
國一一０年一月二十八日起至清償日止，按週年利率百分之五計
算之利息。
原告其餘之訴駁回。
訴訟費用由兩造各負擔二分之一。
本判決第一項於原告以新臺幣貳佰貳拾柒萬元供擔保後得假執行
；但被告如以新臺幣陸佰柒拾捌萬貳仟貳佰壹拾貳元預供擔保，
得免為假執行。
原告其餘假執行之聲請駁回。
    事實及理由
一、原告主張：
　㈠原告自民國106年5月22日手術後即長年臥病在床，於107年2
    月6日經鑑定為重度身心障礙，無法自理日常生活，故均由
    原告之子房德林負責照護。詎原告之子房德寶為向被告借款
    ，未得原告同意於107年4月3日、7月2日先申請原告印鑑證
    明後，再將原告所有如附表所示之不動產（下稱系爭房地）
    ，於107年6月27日辦理抵押權設定登記（下稱系爭抵押權登
    記）予被告及訴外人蔡雅雯，又於107年7月2日辦理系爭房
    地之所有權信託登記（下稱系爭信託登記）予被告，被告嗣
    於108年8月14日出售系爭房地予訴外人宸碁開發事業股份有
    限公司（下稱宸碁公司）。
　㈡房德寶無權代理原告申請印鑑證明、設定系爭抵押權及信託
    登記，且原告均不予承認，自對原告不生效力，則房德寶所
    為即為無權代理，系爭抵押權及信託登記予被告之法律行為
    應為無效，被告自始未取得抵押權，亦非信託之受託人，故
    被告處分、出售系爭房地，亦為無權處分。又被告既非受託
    人，卻將系爭房地出售於宸碁公司，為無法律上原因，卻受
    領系爭房地價金之利益，致原告喪失系爭房地所有權而受有
    損害，顯構成不當得利，而系爭房地客觀交易價值為新臺幣
    （下同）1,375萬元，被告自應依不當得利法律關係返還予
    原告。
　㈢又被告明知原告並未授予代理權予房德寶，卻與房德寶共同
    偽造文書以辦理系爭抵押權及信託登記，嗣出售系爭房地，
    令原告受有喪失系爭房地管理、處分、所有權能之損害，被
    告所為前開不法侵權行為自應對原告負擔損害賠償之責。
　㈣綜上，爰依民法第184條第1項前段、第179條前段規定，請本
    院擇一為有利原告之判決，命被告給付1,375萬元予原告。
　㈤並聲明：
　⒈被告應給付原告1,375萬元，及自起訴狀繕本送達翌日起至清
    償日止，按週年利率5%計算之利息。
　⒉願供擔保，請准宣告假執行。
二、被告則以：
　㈠原告係於109年10月27日始經本院以109年度監宣字第36號裁
    定為受監護宣告之人，然系爭抵押權及信託登記均在原告尚
    未受監護宣告之際為之，自應有效。又系爭抵押權登記係房
    德寶陪同原告前往蔡雅雯之代書事務所親自辦理，並當場簽
    立借款切結書兼借據（下稱系爭借據）、本票3紙、土地、
    建築改良物抵押權設定契約書等，以向被告借貸300萬元，
    原告並未授權任何人代理其為之，訂約當時原告亦提出身分
    證、印章、印鑑證明等所需之文件，證明為本人辦理。另系
    爭信託登記亦係由房德寶陪同原告前往蔡雅雯事務所辦理，
    亦未授權任何人代理為之，而依土地、建築改良物信託契約
    書第15項第1款約定，原告無法清償借款時，受託人即被告
    得出售系爭房地用以抵償本案所擔保之債務，而原告未償還
    300萬元借款，被告自得將系爭房地出售，並非無權處分。
　㈡系爭房地上原即有原告103年10月7日設定之第一銀行最高限
    額抵押權780萬元，嗣被告將系爭房地出售於宸碁公司，即
    由宸碁公司清償上開貸款餘額521萬7,788元。又原告借款30
    0萬元未還，遲延時間自107年9月28日至108年9月26日，以3
    60日計算，依抵押權設定契約所定每月每萬元違約金20元，
    300萬元每日違約金6,000元，則360日違約金為216萬元。而
    系爭房地出售總價額為1,200萬元，扣除借款300萬元、代償
    第一銀行貸款餘額521萬7,788元、違約金216萬元後，僅剩1
    ,622,212元，故原告請求1,375萬元，自有失依據，不應准
    許。
　㈢並聲明：
　⒈原告之訴及假執行之聲請均駁回。
　⒉如受不利判決，願供擔保，請准宣告免為假執行。
三、系爭房地原為原告所有，房德寶於107年4月3日、7月2日分
    別以原告代理人之身分辦理印鑑證明後，於107年6月27日將
    系爭房地設定抵押權予被告及蔡雅雯，並於107年7月2日為
    系爭抵押權之登記，嗣107年7月2日，再將系爭房地設定所
    有權信託登記予被告，於107年7月5日為系爭房地之信託登
    記；嗣被告於108年7月23日以1,200萬元之價格將系爭房地
    出售予宸碁公司，於108年8月14日完成所有權移轉登記，宸
    碁公司再於109年4月9日將系爭房地出售予第三人黃秋足等
    情，有新北市三重地政事務所110年2月3日新北重地籍字第1
    106091976號函暨所附107重登字第19960號、第20500號土地
    登記申請書、印鑑證明、被告與宸碁公司簽立之不動產買賣
    契約書、系爭房地所有權狀、異動索引查詢資料等在卷可憑
    （見卷第87-109頁、第231-245頁、第327-357頁），此部分
    事實首堪認定。　　
四、得心證之理由：　　　
    本件原告主張房德寶未經其同意及授權，以原告代理人名義
    將系爭房地辦理系爭抵押權登記予被告及蔡雅雯，嗣又辦理
    系爭信託登記予被告，原告拒絕承認；故被告以受託人之身
    分將系爭房地出售予宸碁公司係無權處分，則被告取得系爭
    房地出售之價款無法律上之原因，且侵害原告之權利，爰依
    民法第179條、第181條、第184條第1項前段規定，請求被告
    返還不當得利及損害賠償等語；被告則以前揭情詞置辯。是
    本件應審究者厥為：㈠原告主張設定系爭抵押權、信託登記
    之行為對其不生效力，有無理由？㈡原告請求被告給付1,375
    萬元，有無理由？茲分述如下：
　㈠原告主張設定系爭抵押權、信託登記之行為對其不生效力，
    有無理由？
　⒈按無權利人就權利標的物所為之處分，經有權利人之承認始
    生效力；民法第118條第1項定有明文。而所謂無權處分，乃
　　指無權利人而以自己名義就他人權利標的物所為之處分。次
    按無代理權人以代理人之名義所為之法律行為，非經本人承
    認，對於本人不生效力，民法第170條第1項亦有明文規定。
　⒉經查，證人房德寶於本院審理時證稱：因為我需要借錢，經
    由友人周甄傑及潘先生介紹，找到金主蔡雅雯，又因為要用
    系爭房地設定抵押權給金主，所以潘先生要我去辦我母親即
    原告的印鑑證明。107年6月27日當天，我陪周甄傑去竹東，
    回程時，我、周甄傑及周甄傑的大阿姨同車，周甄傑請他大
    阿姨幫忙簽我母親的名字，他大阿姨有答應，之後我們一起
    去蔡雅雯的代書事務所，蔡雅雯到車上對我母親的身分證，
    叫我和周甄傑大阿姨在文件上簽名，我當時急需錢，蔡雅雯
    叫我在哪裡簽名我就簽，但與我認知也沒有誤差，因為我就
    是要借300萬元，系爭借據、本票上我的名字是我簽的，原
    告的簽名是周甄傑大阿姨簽的，而我母親的印章在我辦完印
    鑑證明就交給周甄傑了，107年6月27日當天沒有蓋章；前開
    辦理印鑑證明、交付印章及周甄傑大阿姨簽我母親名字的事
    我都沒有得到我母親的同意；我母親在107年間已經無法下
    床行動，而且插著鼻胃管，所以無法對話，有時候認得我，
    有時候認不出來等語（見卷第394-397頁），由證人房德寶
    前開證述可知，其為向被告及蔡雅雯借款，未得原告同意、
    授權即擅自辦理原告之印鑑證明，並由周甄傑之大阿姨冒用
    原告名義將系爭房地設定抵押權及信託登記予被告，核與原
    告主張系爭抵押權及信託登記之事均不知情、亦未同意，房
    德寶係偽造文書乙節大致相符，原告此部分主張應堪採信。
　⒉至證人蔡雅雯雖於本院審理時證述：我是代書事務所的負責
    人，本件透過是潘先生介紹，當初房德寶要借300萬元，提
    供系爭房地設定抵押權給我及被告，另外信託登記給被告；
    有一次房德寶來事務所，說他母親因為無法行動在車上等，
    我拿本票三張、系爭借據去車上給他母親簽名，房德寶有說
    這是他母親，我有核對身分證並看著他母親簽名等語（見卷
    第320-321頁），惟證人房德寶業已明確證述當日在車上之
    人為周甄傑之大阿姨而非原告，則證人蔡雅雯稱有核對原告
    身分證確認為原告乙節，即難採信。佐以，原告於106年5月
    22日即因病接受手術治療後長期臥床，日常生活無法自理而
    需人照護，嗣於107年2月6日經鑑定為重度身心障礙，此有
    原告病症暨失能診斷證明書、身心障礙證明各1份及原告106
    年9月14日臥床照片1張附卷可稽（見卷第19-23頁），則審
    酌原告之身體狀況，實無可能與房德寶共同驅車前往證人蔡
    雅雯之代書事務所辦理抵押權登記及信託登記等相關手續，
    益證證人房德寶證稱與其一同前往之人非原告而係周甄傑大
    阿姨乙節，應屬實在，證人蔡雅雯證稱與房德寶同車之人為
    原告本人，並不可採。而證人蔡雅雯既證稱系爭借據及本票
    三張均係在車上之「原告」所親簽，而該人並非原告業如前
    述，足認系爭借據之立切結書人欄及本票三紙之發票人欄原
    告簽名均非原告所為乙節，堪以認定。而系爭借據、本票既
    為周甄傑之大阿姨冒用原告名義所為，並持之進而辦理系爭
    抵押權及信託登記，應認本件係無權利人就權利標的物所為
    之無權處分，而原告業已表示不承認該行為，自對原告不生
    效力，雖原告主張此部分係房德寶之無權代理行為，然證人
    房德寶並未以原告之名義辦理系爭抵押權及信託登記，此部
    分應非屬無權代理行為，原告主張容有誤會，附此敘明。
　⒊系爭抵押權、信託登記既為原告所不承認而自始不生效力，
    則被告以系爭房地之受託人身分出售系爭房地予宸碁公司即
    屬無權處分之行為，亦對原告不生效力。
　㈡原告請求被告給付1,375萬元，有無理由？
　⒈按無法律上之原因而受利益，致他人受損害者，應返還其利
    益；不當得利之受領人，除返還其所受之利益外，如本於該
    利益更有所取得者，並應返還；但依其利益之性質或其他情
    形不能返還者，應償還其價額。民法第179條前段、第181條
    分別著有明文。另按無權處分他人之土地而受有處分土地之
    價金利益，係違反權益歸屬內容，致土地之所有權人受損害
    ，並無法律上之原因，應成立不當得利（最高法院106年度
    台上字第1162號判決意旨參照）。
　⒉本件被告係無權處分系爭房地乙節，業如前述，揆諸前開規
    定及說明，被告應將處分系爭房地所受之利益返還原告。依
    被告與宸碁公司簽立之不動產買賣契約書所載，系爭房地之
    總價款為1,200萬元（見卷第231-245頁），而系爭房地原有
    設定第一銀行最高限額抵押權780萬元，經宸碁公司買受後
    代為償還521萬7,788元，此有板信商業銀行匯款申請書1紙
    附卷可稽（見卷第229頁），是計算被告所受之利益，應以1
    ,200萬元扣除第一銀行之貸款餘額始為允當，故本件原告請
    求被告返還6,782,212元（計算式：12,000,000－5,217,788＝
    6,782,212）之不當利益為有理由，逾前開金額之請求，則
    為無理由。雖原告主張系爭房地之客觀價額應為1,375萬元
    ，並提出實價登錄網站之查詢資料1紙為憑（見卷第43頁）
    ，惟該筆交易並非系爭房地之交易資料，且被告既已提出前
    開不動產買賣契約書為證，自應以被告實際出售系爭房地之
    價額計算，方為合理，原告前開主張，洵難採信。又被告再
    抗辯房德寶未償還向被告之借款300萬元，兩造約定每日違
    約金為6,000元，故尚應扣除借款300萬及違約金216萬元云
    云，惟系爭借據及本票為他人冒用原告名義簽立乙節，業據
    本院認定如前，亦即原告從未向被告借貸300萬元，是被告
    辯以其不當得利之利益應扣除300萬元欠款及遲延償還之違
    約金云云，自屬無據，為無理由。又本院認原告依不當得利
    法律關係請求被告返還不當得利，既有理由，於同一事實範
    圍內，原告另依民法第184條第1項前段規定請求被告損害賠
    償，即無庸審酌，併此敘明。
　㈢末按「給付無確定期限者，債務人於債權人得請求給付時，
    經其催告而未為給付，自受催告時起，負遲延責任。其經債
    權人起訴而送達訴狀，或依督促程序送達支付命令，或為其
    他相類之行為者，與催告有同一之效力。」、「前項催告定
    有期限者，債務人自期限屆滿時起負遲延責任。」、「遲延
    之債務，以支付金錢為標的者，債權人得請求依法定利率計
    算之遲延利息。」、「應付利息之債務，其利率未經約定，
    亦無法律可據者，週年利率為百分之五。」民法第229條第2
    項、第3項、第233條第1項、第203條分別定有明文。查，原
    告對被告所為請求，係以支付金錢為標的，而本件起訴狀繕
    本於110年1月27日送達被告本人（見卷第63頁），是原告請
    求被告自起訴狀繕本送達翌日即110年1月28日起至清償日止
    ，按週年利率5％計算利息，自屬有據，應予准許。
五、綜上所述，原告依民法第179條、第181條規定，請求被告給
    付6,782,212元，及自110年1月28日起至清償日止，按週年
    利率5％計算之利息部分，為有理由，應予准許；逾此部分之
    請求，為無理由，不應准許。又兩造均陳明願供擔保宣告准
    免假執行，經核均無不合，爰分別酌定相當擔保金額准許之
    ，至原告敗訴部分，其假執行之聲請即失去依據，應一併駁
    回之。
六、本件事證已臻明確，兩造其餘之攻擊或防禦方法及所用之證
    據，經本院斟酌後，認為均不足以影響本判決之結果，爰不
    逐一論列，附此敘明。
七、訴訟費用負擔之依據：民事訴訟法第79條。　　
中　　華　　民　　國　　111 　年　　5 　　月　　30　　日
                  民事第八庭    法　官　陳威帆
以上正本係照原本作成。
如對本判決上訴，須於判決送達後20日內向本院提出上訴狀。如
委任律師提起上訴者，應一併繳納上訴審裁判費。
中　　華　　民　　國　　111 　年　　5 　　月　　30　　日
                                書記官　黃文芳